【裁判字號】    95,家抗,10
【裁判日期】    951130
【裁判案由】    請求剩餘財產分配
【裁判全文】
臺灣高等法院臺南分院民事裁定  95年度家抗字第10號
    抗  告  人  乙○○
                          送.
上列抗告人因與相對人丙○○間請求剩餘財產分配事件，對於中
華民國九十五年十月十六日臺灣嘉義地方法院所為裁定（九十五
年度重家訴字第二號），提起抗告，本院裁定如下：
      主      文
原裁定廢棄，發回臺灣嘉義地方法院。
      理      由
一、抗告意旨略以：伊於原法院另案受理九十四年度婚字第二一
    八號乙案中，先為追加請求相對人給付三百萬元之剩餘財產
    差額，並於追加聲明狀中表明待日後再為追加之意旨，雖其
    後未於該案再為追加，然剩餘財產分配請求權為可分割之債
    權，並無不得一部請求之理，伊既未拋棄其餘部分之請求權
    ，於前案中實係一部請求，並非為全部請求。且民事訴訟法
    第二百四十四條第四項並無失權效規定，縱原告未補充或擴
    張聲明，法院判決之既判力仍應受原告聲明範圍限制。原裁
    定依民事訴訟法第二百四十四條第四項規定，以伊於前案追
    加之剩餘財產差額分配已全部請求，認本件原告起訴為前案
    判決既判力之效力所及，而有一事不再理適用，即屬違背法
    令。為此，依法提起本件抗告，求為廢棄原裁定等語。
二、原裁定駁回抗告人在第一審之訴及假執行之聲請，無非以：
    抗告人於原法院另案受理九十四年度婚字第二一八號離婚事
    件中，原係追加聲明請求相對人給付夫妻剩餘財產分配之三
    百萬元及法定遲延利息；嗣該案於最後言詞辯論時，依法院
    調取之相關證據資料，已足證明相對人於兩造婚姻關係存續
    中之現存資產為三千二百十五萬八千四百九十九元，惟抗告
    人仍未擴張其請求金額，亦未聲明保留任何請求金額，而經
    法院判准兩造離婚，及命相對人應給付抗告人三百萬元及法
    定利息確定。抗告人雖於前案追加聲明時，請求數額為三百
    萬元，惟於言詞辯論終結時，已經確定所能主張之金額範圍
    ，卻僅請求最初聲明之金額，則法院依原告聲明判准請求，
    自屬就原告主張全部事實範圍所為之判決，應認已就全部訴
    訟標的加以判決，並無保留部分標的而未判決情形。前案判
    決既已確定，該訴訟標的全部即已為確定判決效力所及。本
    件抗告人對相對人之剩餘財產分配請求權，已經前案民事判
    決確定，抗告人就同一訴訟標的提起本件之訴即為不合法，
    為其判斷之基礎。
三、惟按原告最初明示就數量上為可分之金錢或其他代替物為給
    付目的之特定債權為分割，並僅對其中數量上之一部債權而
    起訴，尚未放棄其餘殘額部分債權之請求 (即學說上所稱之
    「一部請求」)者，於實體法而言，固得自由行使該一部債
    權，惟在訴訟法上，乃為可分之訴訟標的，其既判力之客觀
    範圍仍以該起訴之聲明為限度（最高法院九十四年度台上字
    第一六七七號判決要旨參照）。查：
（一）本件抗告人於原法院另案審理九十四年度婚字第二一八號
      離婚事件中，追加本於剩餘財產分配請求權，請求相對人
      應給付兩造剩餘財產差額中之三百萬元，為原裁定所認定
      之事實；此項因夫妻之法定財產制關係消滅，夫妻之一方
      得向他方請求剩餘財產分配之請求權，參諸同條第三項規
      定不得讓與或繼承，第四項並規定其消滅時效期間為二年
      或五年等，堪信其性質屬於財產法上之債權請求權，且為
      請求權人行使之一身專屬權至明。夫妻剩餘財產分配請求
      權既係請求權性質，與形成權之行使具有不可分者不同。
      參以夫妻剩餘財產分配請求權之行使，係以夫或妻現存之
      婚後財產，扣除婚姻關係存續中所負債務後，雙方剩餘財
      產之差額，予以平均分配，則其請求權之標的仍應以給付
      金錢為原則，亦無請求之標的為不可分情形。
（二）本件抗告人於原法院受理九十四年度婚字第二一八號民事
      事件中，另追加本於夫妻剩餘財產分配請求權時，已陳明
      ：「兩造剩餘財產約有二千多萬元，現原告『暫追加請求
      』三百萬元之剩餘財產，待調被告之財產資料後整理兩造
      之資產負債表，再行調整請求之額」等語，此有抗告人於
      原法院提出之「追加暨準備理由狀」可參（參見原審卷第
      三六、三七頁）；上情參見上開民事確定判決書第八頁第
      二行至第四行，第二十一頁第二行至第四行摘錄原告主張
      ：「原告可請求之剩餘財產為一千五百四十七萬九千一百
      三十元，現原告『暫追加請求』三百萬元之剩餘財產」等
      語亦明（原審卷第八頁反面、第十六頁）。即前案確定判
      決理由亦認定：「雙方剩餘財產之差額為三千九百五十八
      萬二百六十一元，平均分配後，原告得請求分配二分之一
      ，原告『今請求給付三百萬元』，．．．，自屬有據，應
      予准許。」（判決書第三十頁倒數第十行，參見原審卷第
      二十頁反面）。
（三）綜上，抗告人於前案陳明：「暫追加請求」乙詞，是否不
      得謂係一部請求？又抗告人既已明示：「待調被告之財產
      資料後整理兩造之資產負債表，再行調整請求之額」，是
      否仍得謂抗告人請求較低數額，而「未為任何保留之聲明
      」？抗告人主張其於前案審理時僅為一部請求，且未拋棄
      其餘部分之請求權，是否不可採？均非無再為研求餘地；
      苟抗告人於另案審理時，僅就剩餘財產分配請求權先為一
      部請求，依上說明，上開民事確定判決之既判力客觀範圍
      仍以該起訴之聲明為限度，自無及於未起訴聲明之全部效
      力。原法院未詳加審酌，僅以一部請求，屬當事人處分權
      之行使，但原告如於全部債權金額明確時，僅請求較低數
      額，法院所為之裁判，係就訴訟標的全部為之，否則訴訟
      標的範圍即無從特定，有害訴訟終結與程序安定等語，即
      屬可議。其以抗告人對相對人之剩餘財產分配請求權業經
      前案民事判決確定，抗告人就同一訴訟標的提起本件之訴
      ，其訴為不合法，遽予駁回抗告人在第一審之訴及假執行
      之聲請，自有未合；抗告意旨求予廢棄，為有理由，爰將
      原裁定廢棄，發回原法院。
四、據上論結，本件抗告為有理由，依民事訴訟法第四百九十二
    條，裁定如主文。
中    華    民    國    95    年    11    月    30    日
                    民事第三庭
                                審判長法  官  陳  光  秀
                                      法  官  曾  平  杉
                                      法  官  李  文  賢
上為正本係照原本作成。
如不服本裁定，僅得於收受本裁定正本送達後10日內以適用法規
顯有錯誤為理由，向本院提出再抗告狀（須附繕本），依法應繳
納抗告費新台幣1千元，並委任律師為訴訟代理人，經本院許可
後始可再抗告於最高法院。
中    華    民    國    95    年    12    月     1    日
                                      書記官  劉  清  洪
【附記】
民事訴訟法第495條之1第2項準用同法第466條之1第1、2項規定
：
(1)對於第二審判決上訴，上訴人應委任律師為訴訟代理人。但上
  訴人或其法定代理人具有律師資格者，不在此限。
(2)上訴人之配偶、三親等內之血親、二親等內之姻親，或上訴人
  為法人、中央或地方機關時，其所屬專任人員具有律師資格並
  經法院認為適當者，亦得為第三審訴訟代理人。
                                                    J


司法院資訊處製作；財團法人民間司法改革基金會備份。
